臺灣高等法院民事判決
110年度上易字第799號
上  訴  人  陳耀楨  

被 上訴 人  呂靜芯（原名呂宜娟）


訴訟代理人  張家聲律師
上列當事人間請求返還借款事件，上訴人對於中華民國110年6月
7日臺灣臺北地方法院110年度訴字第1332號第一審判決提起上訴
，本院於111年1月5日言詞辯論終結，判決如下：
    主      文
上訴駁回。
第二審訴訟費用由上訴人負擔。
    事實及理由
一、被上訴人主張：上訴人於民國86年6月18日邀同伊及訴外人
    陳家德為連帶保證人，與訴外人華南商業銀行股份有限公司
    （下稱華南銀行）簽訂借據，由上訴人向華南銀行借款新臺
    幣（下同）100萬元，清償期為86年12月12日。惟上訴人屆
    期未清償，經華南銀行於89年間向原法院起訴請求兩造與陳
    家德連帶清償債務獲勝訴判決確定，並據以向原法院民事執
    行處（下稱執行法院）聲請對兩造與陳家德之財產為強制執
    行。伊之存款債權111萬7,021元經執行法院扣押後，於109
    年5月26日發給華南銀行，則伊向華南銀行為清償後，於上
    開清償限度內承受華南銀行對於上訴人之債權（下稱系爭債
    權）。爰依民法第749條本文規定，求為判命上訴人應給付
    被上訴人111萬7,021元，及自109年12月15日起至清償日止
    ，按年息5%計算之利息等語（原審判命上訴人如數給付，上
    訴人聲明不服，提起上訴）。並答辯聲明：上訴駁回。
二、上訴人則以：華南銀行自86年12月13日起即得請求兩造清償
    債務，然華南銀行遲至109年間始請求被上訴人清償，顯已
    罹於15年之消滅時效期間，被上訴人應得為時效抗辯卻未為
    之，則被上訴人於承受華南銀行對上訴人之系爭債權後，伊
    亦得對被上訴人為時效抗辯而拒絕給付。又兩造於85年間共
    同設立果果園實業股份有限公司（下稱果果園公司），資本
    額為500萬元，被上訴人按其持股比例應出資75萬元卻未出
    資，而由伊代墊；伊另代墊果果園公司之店面租金、裝潢費
    用、稅捐等，則兩造間成立消費借貸關係，伊自得以被上訴
    人對伊之借款返還債務與本件債務為抵銷等語，資為抗辯。
    並上訴聲明：㈠原判決廢棄。㈡被上訴人在第一審之訴駁回。
三、兩造不爭執之事項：
  ㈠上訴人於86年6月18日向華南銀行借款100萬元，邀同被上訴
    人及陳家德為連帶保證人，約定借款期間自86年6月18日至
　　86年12月12日，屆期清償本金，按年息8.825%按月計付利息
    ，逾期未清償時，逾期在6個月以內者，按上開利率10%、逾
    期超過6個月者，按上開利率20%計付違約金。上訴人屆期未
    清償，華南銀行乃起訴請求兩造及陳家德清償，經原法院以
    89年度重訴字第1225號判決命兩造及陳家德應連帶給付華南
    銀行100萬元本息與違約金確定（下稱系爭確定判決）。
  ㈡華南銀行以系爭確定判決為執行名義，向執行法院對兩造及
    陳家德之財產聲請強制執行，就未受償部分，經執行法院於
    91年7月31日核發90執字第7883號債權憑證（下稱系爭債權
    憑證）。華南銀行再以系爭債權憑證為執行名義，先後於94
    年間、96年間、101年間向執行法院聲請強制執行，101年間
    又向臺灣桃園地方法院民事執行處（下稱桃園地院）聲請強
    制執行，104年間向臺灣士林地方法院民事執行處（下稱士
    林地院）聲請強制執行。
  ㈢上訴人至109年3月24日止尚未清償上開借款債務100萬元本息
    與違約金。華南銀行乃以系爭債權憑證為執行名義，向執行
    法院聲請對被上訴人於訴外人兆豐國際商業銀行股份有限公
    司之存款債權強制執行（109年度司執字第31064號清償借款
    事件），華南銀行因而受償111萬7,021元。
四、兩造爭執要點為：㈠被上訴人得否依民法第749條本文規定，
    請求上訴人給付111萬7,021元本息？㈡被上訴人之上開請求
    權是否已罹於時效？㈢上訴人之抵銷抗辯有無理由？茲就兩
    造爭點及本院得心證理由分述如下：
  ㈠被上訴人得否依民法第749條本文規定，請求上訴人給付111
    萬7,021元本息？
    按稱保證者，謂當事人約定，一方於他方之債務人不履行債
    務時，由其代負履行責任之契約。保證人向債權人為清償後
    ，於其清償之限度內，承受債權人對於主債務人之債權。為
    民法第739條、第749條本文分別明定。經查上訴人向華南銀
    行借款，以被上訴人為連帶保證人，經華南銀行行使債權後
    ，由被上訴人向華南銀行清償111萬7,021元，為兩造所不爭
    執。則依上開規定，被上訴人於其清償111萬7,021元之限度
    內承受華南銀行對於上訴人之債權，故被上訴人請求上訴人
    給付111萬7,021元本息，自屬有據。
  ㈡被上訴人之上開請求權是否已罹於時效？
  ⒈按請求權，因15年間不行使而消滅。消滅時效，因起訴而中
    斷。開始執行行為或聲請強制執行者，與起訴有同一效力。
    時效中斷者，自中斷之事由終止時，重行起算。因起訴而中
    斷之時效，自受確定判決時，重行起算。民法第125條本文
    、第129條第1項第3款、第2項第5款、第137條第1項、第2項
    分別定有明文。
  ⒉經查華南銀行對兩造之借款返還請求權，自清償期屆至之翌
    日即86年12月13日起即得行使，則華南銀行於89年間向原法
    院起訴請求兩造與陳家德連帶清償債務，並未罹於時效，且
    其消滅時效因此中斷；嗣經原法院於89年11月21日以89年度
    重訴字第1225號判決命兩造及陳家德應連帶給付華南銀行
　　100萬元本息與違約金（見原審卷第83至90頁）後，時效始
    重行起算。華南銀行復以系爭確定判決為執行名義，於90年
    間向執行法院聲請對兩造及陳家德之財產聲請強制執行，其
    消滅時效再次中斷，就未受償部分，經原法院於91年7月31
    日核發系爭債權憑證（見支付命令卷第16至17頁），時效又
    重行起算。華南銀行另以系爭債權憑證為執行名義，先後於
    94年、96年、101年間向執行法院聲請強制執行，又於101年
    間向桃園地院聲請強制執行，嗣於104年間向士林地院聲請
    強制執行（見支付命令卷第16至18頁），消滅時效均因此中
    斷，並因執行終結而重行起算15年。從而華南銀行對兩造之
    借款返還請求權，迄今並未罹於消滅時效，華南銀行於109
    年向執行法院聲請對被上訴人之存款債權強制執行時，被上
    訴人即無從為時效抗辯。故上訴人辯稱：上訴人得對華南銀
    行為時效抗辯竟未行使，則被上訴人於承受華南銀行之上開
    債權後，上訴人亦得對被上訴人為時效抗辯而拒絕給付云云
    ，即屬無據。
  ㈢上訴人之抵銷抗辯有無理由？
  ⒈上訴人辯稱：兩造訂立消費借貸契約，由伊代為墊付被上訴
    人對果果園公司之出資、店面租金、裝潢費用、稅捐等，並
    與本件被上訴人之請求為抵銷云云，固據其提出經濟部公司
    執照、股份有限公司變更登記事項卡、營業稅繳納證明、股
    東繳納股款明細表、果果園公司於第一商業銀行之活期存款
    存摺影本為憑（見原審卷第65至69、73頁、本院卷第111至
　　115頁）。經查上開文書僅足以證明果果園公司於85年7月10
    日設立登記，資本總額為500萬元，上訴人為董事長，被上
    訴人為監察人，被上訴人持有股份7萬5,000股、應繳納股款
    75萬元，果果園公司自86年起至101年6月止共計繳納營業稅
    30萬0,082元，果果園公司於第一商業銀行之活期存款帳戶
    於85年6月27日存入現金280萬元、58萬元、100萬元、電匯
　　62萬元，合計500萬元，但據此均不足以證明兩造間有何消
    費借貸之意思表示合致而由上訴人移轉金錢予被上訴人。
　⒉上訴人又辯稱：是伊的弟弟陳耀宗要開公司賣水果，但他沒
    有能力經營公司，所以由伊幫他集資並辦理果果園公司登記
    ，伊叫陳耀宗向銀行借錢，實際都是陳耀宗在經營，錢也是
    他在收，但是稅是伊在繳，裝修費都是伊出的，所以銀行的
    貸款要被上訴人負責清償云云。惟被上訴人否認之，主張：
    果果園公司為上訴人與被上訴人之亡夫陳耀宗共同經營之事
    業，陳耀宗於85年間即已按被上訴人持有股份如數出資，否
    則上訴人豈有歷時20餘年不請求被上訴人返還代墊股款之理
    等語。經查上訴人並未舉證證明其與陳耀宗訂立消費借貸契
    約、上訴人業已交付金錢予陳耀宗、且陳耀宗對上訴人所負
    借款返還債務由被上訴人繼承，從而上訴人辯稱：被上訴人
    對上訴人負有借款返還債務，並與本件上訴人之債務相抵銷
    云云，即屬無據。
五、綜上所述，被上訴人依民法第749條本文規定，請求上訴人
    應給付被上訴人111萬7,021元，及自民事支付命令聲請狀繕
    本送達翌日即109年12月15日（於109年12月4日寄存送達於
    被上訴人之住所，依法於109年12月14日生合法送達之效力
    ，見支付命令卷第31頁送達證書）起至清償日止，按年息5%
    計算之利息，為屬正當，應予准許。原審判命上訴人如數給
    付，核無違誤。上訴意旨仍執陳詞，求予廢棄改判，為無理
    由，應予駁回上訴。
六、本件事證已臻明確，兩造其餘之攻擊、防禦方法，核與判決
    結果不生影響，毋庸逐一論列，併此敘明。
七、據上論結，本件上訴為無理由，依民事訴訟法第449條第1項
    、第78條，判決如主文。
中　　華　　民　　國　　111 　年　　1 　　月　　26　　日
                  民事第二庭
                      審判長法  官  陳容正
                            法  官  劉素如
                            法  官  邱  琦
正本係照原本作成。
不得上訴。
中　　華　　民　　國　　111 　年　　1 　　月　　26　　日
                            書記官  廖月女